【裁判字號】    99,訴,25
【裁判日期】    990524
【裁判案由】    清償債務
【裁判全文】
臺灣士林地方法院民事判決                99年度訴字第25號
原      告  丁○○○
訴訟代理人  陳德文律師
被      告  戊○○
            丙○○
上  一  人
訴訟代理人  己○○
上列當事人間請求清償債務事件，本院於民國99年4 月30日言詞
辯論終結，判決如下：
    主      文
原告之訴及假執行之聲請均駁回。
訴訟費用新臺幣萬貳仟柒佰柒拾玖元由原告負擔。
    事實及理由
壹、程序部分：
一、按訴訟，由被告住所地之法院管轄，又共同訴訟之被告數人
    ，其住所不在一法院管轄區域內者，各該住所在地之法院俱
    有管轄權，民事訴訟法第1 條前段、第20條前段分別定有明
    文。經查，本件被告丙○○住所地為臺南縣永康市○○街24
    7 巷6 弄11號5 樓，固非本院轄區，惟共同被告戊○○則住
    居於本院轄內之臺北市北投區○○○路○ 段583 巷10弄14號
    ，有戶籍謄本2 紙附卷可稽（見本院士林簡易庭98年度士調
    字第225 號卷第10頁、第11頁）。是依首揭規定，本院對本
    件訴訟，自有管轄權，先予敘明。
二、本件被告戊○○經合法通知，而未於言詞辯論期日到場，核
    無民事訴訟法第386 條各款之情形，爰依原告之聲請，由其
    一造辯論判決。
貳、實體部分：
一、原告起訴主張：原告與訴外人即被告之父林森長為夫妻關係
    ，林森長自民國90年間即因心臟病、糖尿病、腎臟病等諸多
    疾病需人照顧，且因投資失利負債，無任何現金以支應生活
    、看護、醫療等各項開銷，所生子女4 人當時又無良好經濟
    基礎，是迄林森長去世並辦畢後事止，如附表所示各項金錢
    開銷均由原告一人設法籌資支付，原告於97年間以個人名義
    向銀行借貸之新臺幣（下同）200 萬元及300 萬元，即為支
    應林森長各項開銷所需，林森長在世時並曾表示原告借來之
    款項，日後應由其子女負責清償。此並為被告戊○○於訴訟
    中認諾。是原告與林森長間依法應有民法上之金錢消費借貸
    契約關係。且因林森長已於97年10月13日亡故，上開債務自
    應由林森長之繼承人按應繼分比例清償。詎料身為林森長繼
    承人之被告對原告之請求不予置理，且以各種理由推拖。爰
    依消費借貸及繼承之法律關係提起本訴等語；並聲明：（一
    ）被告應分別給付原告160 萬0244元，及自起訴狀繕本送達
    翌日起至清償日止，按週年利率5 ％計算之利息。（二）原
    告願供擔保，請准宣告假執行。
二、被告之抗辯：
  (一)被告丙○○係以：原告並未舉證證明其與林森長間有消費借
    貸之法律關係存在。且原告與林森長結婚30餘年，原告婚後
    並無工作收入，30餘年來之開銷花費均仰賴林森長，林森長
    並曾於91年2 月21日處分名下門牌號碼臺北市北投區○○○
    路○ 段17號之不動產，所得價金1200餘萬元，再加計歷年所
    得，已足供維持其生活、稅費及醫療費用等各項生活所需。
    又林森長於90年間雖罹患心臟病、糖尿病等，生活仍可自理
    。是原告聲稱獨力支付林森長之一切開銷，並看護林森長之
    起居，實難置信。再者，原告向陽信銀行借貸之300 萬元及
    200 萬元，皆由林森長擔任保證人，並提供名下房地供銀行
    設定抵押擔保，且原告既為借款人，並確實取得借款之交付
    ，自負有清償之完全責任，而未能責由被告負擔。況夫妻互
    負扶養之義務，民法第1116條之1 定有明文。原告與林森長
    既為夫妻關係，對於林森長本負有看護照顧之責任義務。是
    以，縱認原告曾負擔林森長之日常生活開銷及照護，亦難逕
    認原告與林森長間有消費借貸之法律關係存在，所主張之看
    護費債權，亦不成立。至於原告所主張林森長之喪葬費達16
    5 萬9500元，顯然過高，且此費用本應由家屬支付，自難認
    屬林森長借貸之債務。從而，原告依消費借貸及繼承之法律
    關係訴請被告給付，並無理由等語，資為抗辯；並聲明：（
    一）原告之訴及假執行之聲請均駁回。（二）如受不利判決
    ，願供擔保請准宣告免為假執行。
  (二)被告戊○○則以：林森長自90年間起固因病且經濟狀況不佳
    ，而由原告一人照護其生活起居並支應其生活開銷，林森長
    並曾表示原告借來之款項應由4 名子女負責清償。然伊實係
    因所經營之服飾店受景氣影響，收入有限，且有房屋貸款壓
    力，伊之配偶又長期失業，而無多餘收入負擔原告所主張之
    債務等語，資為抗辯；並聲明：一）原告之訴駁回。（二）
    如受不利判決，願供擔保請准宣告免為假執行。
三、按當事人主張有利於己之事實者，就其事實有舉證之責任，
    民事訴訟法第277 條前段定有明文。又民事訴訟如係由原告
    主張權利者，應先由原告負舉證之責，若原告先不能舉證，
    以證實自己主張之事實為真實，則應駁回原告之請求。次按
    ，稱消費借貸者，謂當事人一方移轉金錢或其他代替物之所
    有權於他方，而約定他方以種類、品質、數量相同之物返還
    之契約，民法第474 條規定甚明。是以，消費借貸關係之成
    立，必以當事人間有借貸之意思表示一致，且有交付借貸物
    之事實存在為要件。
四、經查，有關原告與林森長為夫妻關係，被告戊○○、丙○○
    及訴外人甲○○、乙○○則為林森長之子女，而林森長已於
    97年10月13日死亡各節，已為兩造所不爭執，且有戶籍謄本
    附卷可稽（見本院士林簡易庭98年度士調字第225 號卷第8
    頁至第11頁），應與事實相符。惟原告主張：被告之父林森
    長如附表所示各項生活、看護、醫療之開銷及喪葬費用，均
    由原告個人籌措支付，而與林森長間成立消費借貸契約，並
    應由被告依繼承之法律關係按應繼分比例清償云云，則為被
    告丙○○所否認。且查，原告就其所主張如附表所示各項支
    出，固提出新光吳火獅紀念醫院醫療費用證明單據、馬偕紀
    念醫院醫療單據、臺北市稅捐稽徵處91年度至98年度間之房
    屋稅及地價稅之繳納證明書、喪葬費用各式開支估價單、收
    據、統一發票等件（均影本）為憑（見本院卷第57頁至第12
    3 頁）。而有關林森長於去世前10年即未再工作，並長期洗
    腎，均由原告負責照護，林森長及原告之生活、醫療費用、
    不動產稅費、交通費用等多由渠等自行處理，林森長之喪葬
    費用則係原告以不動產辦理貸款支付之情，亦據證人即原告
    與林森長之長子甲○○到庭證述在卷（見本院99年4 月30日
    言詞辯論筆錄）。然證人甲○○亦證稱：「（問：就你所知
    ，父母親相互間有無金錢借貸的關係？）從來沒有，父母親
    之間都不需要這樣，如果父親沒錢，母親就會想辦法借錢，
    他們的財產是共有」、「（問：醫療、開銷等費用有無辦法
    區分是由原告或父親的財產支付？）沒有辦法區分」、「（
    問：交通費或房屋稅地價稅之類，是否有相關收據來證明有
    這些開銷，有沒有辦法區分由誰的財產支出？）地價稅房屋
    稅的資料應該丟了，交通費也沒有什麼收據，也沒辦法區分
    由誰支出」等語明確（見同前言詞辯論筆錄）。再參以林森
    長死亡後所申報之遺產包括臺北市北投區之不動產、金融機
    構之存款及投資各項，其總額達3143萬4666元乙節，有財政
    部臺北市國稅局產稅免稅證明書、遺產稅申報書等件（均影
    本）在卷可稽（見本院卷第29頁至第38頁），並核與證甲○○之證詞相符（見本院卷第55頁），已堪認林森長生前應非
    無資力之人。並審酌原告與林森長既為夫妻關係，依民法第
    1116條之1 規定，渠等相互間確互負保護照顧之扶養義務之
    情。則縱認林森長確有如附表所示各項金錢開銷，其各項支
    出是否確由原告一人負擔，而非由林森長之財產支應，衡情
    已非無疑。且各項費用縱係由原告支付，亦難逕認其與林森
    長間就各項金錢支出確有消費借貸之合意，而非基於夫妻間
    扶養義務之履行或其他法律上原因所為。則原告空言主張與
    林森長就如附表所示各項金錢支出已成立消費借貸契約，並
    應由被告依繼承之法律關係負責清償云云，實難憑採。
五、再查，原告主張：林森長在世時曾表示原告借來之款項，應
    由其子女負責清償等語，固核與證人甲○○證詞相符（見本
    院卷第54頁背面），且為被告戊○○以書狀自承屬實（見本
    院卷第23頁被告戊○○99年3 月3 日民事答辯狀）。然基於
    債之法律關係原則上僅建構於參與債之關係之法律主體間即
    債之相對性原則，則林森長與原告間對於應由包括被告在內
    之子女共同承擔原告以個人名義所成立消費借貸債務之約定
    ，非經被告同意，對於被告自不生效力。且此與原告與林森
    長間是否成立消費借貸之法律關係，亦無關聯。至於當事人
    於言詞辯論時為訴訟標的之捨棄或認諾者，應本於其捨棄或
    認諾為該當事人敗訴之判決，民事訴訟法第384 條固有明文
    。惟所謂認諾，係指對於訴訟標的之承諾者而言，如僅對於
    他造主張之事實而為承認或僅表示無意見者，則為自認或視
    同自認，而與認諾有別。查被告戊○○對於原告主張林森長
    曾表示原告之借款債務應由子女負責清償之上情，固無爭執
    ，然其訴之聲明既請求駁回原告之訴（見本院卷第23頁，其
    書狀誤繕為「被告之訴駁回」），顯然並未認諾原告之請求
    。從而，原告主張：被告戊○○已對原告起訴之主張為認諾
    云云，亦乏所據。
六、綜上，原告依消費借貸及繼承之法律關係，請求被告分別給
    付原告160 萬0244元，及自起訴狀繕本送達翌日起至清償日
    止，按週年利率5 ％計算之利息，為無理由，應予駁回。原
    告受敗訴判決，其假執行之聲請即失所依據，應併予駁回。
    併依職權確定本件訴訟費用為3 萬2779元，應由原告負擔。
七、因本件事證已臻明確，兩造其餘主張、陳述及所提之證據，
    經審酌與判決結果不生影響，爰不一一論列，附此敘明。
八、據上論結，原告之訴為無理由，依民事訴訟法第385 條第1
    項前段、第78條、第87條判決如主文。
中    華    民    國    99    年    5     月    24    日
                  民事第一庭  法  官  李瑜娟
以上正本證明與原本無異。
如對本判決上訴，應於判決送達後20日內向本院提出上訴狀。
中    華    民    國    99    年    5     月    26    日
                              書記官  謝達人
※附表
┌──────┬──────┬──────┬──────┐
│   項目     │金額（新臺幣│   說明     │  起迄年月  │
│            │）          │            │            │
├──────┼──────┼──────┼──────┤
│1.醫療費    │  331,744元 │            │91年至97年10│
│            │            │            │月13日      │
├──────┼──────┼──────┼──────┤
│2.看護費    │4,261,500元 │每日1500元計│90年至97年10│
│            │            │            │月13日      │
├──────┼──────┼──────┼──────┤
│3.看病交通費│  105,000元 │計程車每週來│91年至97年10│
│            │            │回1次300元  │月13日      │
├──────┼──────┼──────┼──────┤
│4.生活費    │1,401,000元 │每月15,000元│90年至97年10│
│            │            │計          │月13日      │
├──────┼──────┼──────┼──────┤
│5.喪葬費    │1,659,500元 │            │            │
├──────┼──────┼──────┼──────┤
│6.房屋稅及地│  242,478元 │            │91起至98年  │
│  價稅      │            │            │            │
├──────┼──────┼──────┼──────┤
│合計        │8,001,222元 │            │            │
└──────┴──────┴──────┴──────┘

司法院資訊處製作；財團法人民間司法改革基金會備份。
